---
title: 'SOCIODEMOGRAFIA DA TURMA </br> (AULA 02)'
subtitle: 'ADM03F - Macroeconomia'
author: 'Autor: Victor Valerio'
date: 'Última atualização: `r format(Sys.Date(),"%d-%m-%Y")`'
output:
  xaringan::moon_reader:
    css: [xaringan-themer.css]
    nature:
      highlightStyle: github
      highlightLines: true
      ratio: 16:9
      countIncrementalSlides: true
---


```{r xaringan-themer, include=FALSE, warning=FALSE}


library(xaringanthemer)


style_mono_light(base_color = '#23395b')


```


```{r xaringan-scribble, echo=FALSE}


xaringanExtra::use_scribble()

xaringanExtra::use_search(show_icon = TRUE)


```


## TÓPICOS ABORDADOS

</br>

[**PIB (preços de mercado)**](#pib_precos_mercado)

</br>

[**PIB (número índice)**](#pib_numero_indice)

</br>

[**PIB (com ajuste sazonal)**](#pib_com_ajuste_sazonal)

</br>

[**PIB versus Desemprego**](#pib_versus_desemprego)

</br>

[**PIB versus RNB**](#pib_versus_rnb)


---


class: inverse, center, middle 
name: pib_precos_mercado


## PRODUTO INTERNO BRUTO </br> (PREÇOS DE MERCADO)


---

<div style="text-align: justify">

## PRODUTO INTERNO BRUTO (PREÇOS DE MERCADO)

**CONCEITOS VISTOS NA ÚLTIMA AULA**:

</br>

- O **Produto Interno Bruto (PIB)** corresponde ao cálculo do **Produto Agregado** com foco no 
**âmbito geográfico**;

</br>

- O **PIB** corresponde a um **indicador de nível de produção** de um país em um determinado período 
de tempo (isto é chamado de **variável de fluxo**);

</br>

- Como toda **renda** é formada a partir do **valor adicionado** (ou valor agregado) gerado na produção,
o **PIB** também pode ser compreendido como um **indicador de renda agregada da população**;

</br>

- Nas formulações macroeconômicas o **PIB** é representado pela letra **Y**.


---

<div style="text-align: justify">

## PRODUTO INTERNO BRUTO (PREÇOS DE MERCADO)

**VISÃO PRÁTICA**:

</br>

- Na prática, o PIB pode ser calculado considerando diferentes preços para os bens ou serviços 
produzidos, são exemplos:

    - **PIB a preços básicos**, em que os preços dos produtos são calculados ao se considerar o valor na 
    dos bens ou serviços na "porta da fábrica";
    
    - **PIB a preços de mercado**, em que os preços dos produtos são calculados ao se considerar os preços
    básicos com adição de impostos líquidos (impostos menos subsídios), margens de comércio e de 
    transporte.
    
</br>
    
- Durante o curso nós nos concentraremos no **PIB a preços de mercado** de modo a considerar apenas 
os preços para o consumidor final.

---

class: center, middle 



```{r, warning = F,message = F, error = F, echo = F, fig.align = 'center', fig.width = 3, fig.height = 2, dpi = 300}


`%>%` <- magrittr::`%>%`


agregados_macroeconomicos <- sidrar::get_sidra(api = '/t/2072/n1/all/v/933,936,938/p/all',

                                               period = as.Date('2020-04-01')) %>%

  janitor::clean_names() %>%

  dplyr::mutate(date = zoo::as.yearqtr(trimestre_codigo, format = '%Y %q')) %>%

  dplyr::select(date, valor, variavel) %>%
  
  dplyr::rename('Trimestre' = date,
                
                'PIB' = valor) %>% 

  dplyr::filter(variavel != '(=) Renda nacional disponível bruta') %>%

  dplyr::mutate(variavel = dplyr::case_when(variavel == 'Produto Interno Bruto' ~ 'Produto Interno Bruto - PIB (Y)',

                                            variavel == '(=) Renda nacional bruta' ~ 'Renda nacional disponível bruta - RNB'))


pib_precos_mercado <- agregados_macroeconomicos %>% 
  
  dplyr::filter(variavel == 'Produto Interno Bruto - PIB (Y)') %>% 
  
  ggplot2::ggplot() +
  
    ggplot2::geom_line(mapping = ggplot2::aes(x = Trimestre, y = PIB),

                     colour = '#23395b',

                     size = .5) +

  ggplot2::geom_point(mapping = ggplot2::aes(x = Trimestre, y = PIB),

                      colour = '#23395b') +
  
  ggplot2::labs(title = 'Produto Interno Bruto - PIB (Y) \nPreços de Mercado',
                
                y = 'Milhões de Reais',
              
                x = 'Trimestres') +
  
  ggplot2::scale_y_continuous(labels = scales::dollar_format(prefix = 'R$ ', big.mark = '.')) +
  
  xaringanthemer::theme_xaringan(text_font_size = 12,
                                 
                                 title_font_size = 15)


plotly::ggplotly(pib_precos_mercado)


```


---


class: inverse, center, middle 
name: pib_numero_indice


## PRODUTO INTERNO BRUTO (NÚMERO ÍNDICE)


---


class: center, middle 


## PRODUTO INTERNO BRUTO (NÚMERO ÍNDICE)

