---
title: 'FLUXO CIRCULAR DA RENDA </br> (ENCONTRO SEMANAL - AULA 03)'
subtitle: 'ADM03F - Macroeconomia'
author: 'Autor: Victor Valerio'
date: 'Última atualização: `r format(Sys.Date(),"%d-%m-%Y")`'
output:
  xaringan::moon_reader:
    css: [xaringan-themer.css]
    nature:
      highlightStyle: github
      highlightLines: true
      ratio: 16:9
      countIncrementalSlides: true
---


```{r xaringan-themer, include=FALSE, warning=FALSE}


library(xaringanthemer)


style_mono_light(base_color = '#23395b')


```


```{r xaringan-scribble, echo=FALSE}


xaringanExtra::use_scribble()

xaringanExtra::use_search(show_icon = TRUE)


```


## TÓPICOS ABORDADOS


</br>


- [**PIB (PREÇOS DE MERCADO)**](#pib_precos_mercado)


</br>


- [**PIB (NÚMERO ÍNDICE)**](#pib_numero_indice)


</br>


- [**PIB (AJUSTE SAZONAL)**](#pib_com_ajuste_sazonal)


</br>


- [**PIB (CICLOS ECONÔMICOS)**](#pib_ciclos_economicos)


---
class: inverse, center, middle 
name: pib_precos_mercado


## PRODUTO INTERNO BRUTO </br> (PREÇOS DE MERCADO)


---
<div style="text-align: justify">


## PRODUTO INTERNO BRUTO (PREÇOS DE MERCADO)


**CONCEITOS VISTOS NA ÚLTIMA AULA**


</br>


- O **Produto Interno Bruto (PIB)** corresponde ao cálculo do **Produto Agregado** com foco no 
**âmbito geográfico**;


</br>


- O **PIB** corresponde a um **indicador de nível de produção** de um país em um determinado período 
de tempo (isto é chamado de **variável de fluxo**);


</br>


- Como toda **renda** é formada a partir do **valor adicionado** (ou valor agregado) gerado na produção,
o **PIB** também pode ser compreendido como um **indicador de renda agregada da população**;


</br>


- Nas formulações macroeconômicas o **PIB** é representado pela letra **Y**.


---
<div style="text-align: justify">


## PRODUTO INTERNO BRUTO (PREÇOS DE MERCADO)

**VISÃO PRÁTICA**


</br>


- Na prática, o **PIB** pode ser calculado considerando **diferentes preços** para os bens ou serviços 
produzidos, são exemplos:

    - **PIB a preços básicos**, em que os preços dos produtos são calculados ao se considerar o valor na 
    dos bens ou serviços na "porta da fábrica";
    
    - **PIB a preços de mercado**, em que os preços dos produtos são calculados ao se considerar os preços
    básicos com adição de impostos líquidos (impostos menos subsídios), margens de comércio e de 
    transporte;
    
    
</br>
    
    
- Durante o curso nós nos concentraremos no **PIB a preços de mercado** de modo a considerar apenas 
os preços para o consumidor final.


---


## O BRASIL EM PERSPECTIVA: PIB


```{r, warning = F,message = F, error = F, echo = F, fig.align = 'center', dpi = 300}


`%>%` <- magrittr::`%>%`


agregados_macroeconomicos <- sidrar::get_sidra(api = '/t/2072/n1/all/v/933,936,938/p/all',

                                               period = as.Date('2020-04-01')) %>%

  janitor::clean_names() %>%

  dplyr::mutate(date = zoo::as.yearqtr(trimestre_codigo, format = '%Y %q')) %>%

  dplyr::select(date, valor, variavel) %>%
  
  dplyr::rename('Trimestre' = date,
                
                'PIB' = valor) %>% 

  dplyr::filter(variavel != '(=) Renda nacional disponível bruta') %>%

  dplyr::mutate(variavel = dplyr::case_when(variavel == 'Produto Interno Bruto' ~ 'Produto Interno Bruto - PIB (Y)',

                                            variavel == '(=) Renda nacional bruta' ~ 'Renda nacional disponível bruta - RNB'))


pib_precos_mercado <- agregados_macroeconomicos %>% 
  
  dplyr::filter(variavel == 'Produto Interno Bruto - PIB (Y)') %>% 
  
  ggplot2::ggplot() +
  
    ggplot2::geom_line(mapping = ggplot2::aes(x = Trimestre, y = PIB),

                     colour = '#23395b',

                     size = .5) +

  ggplot2::geom_point(mapping = ggplot2::aes(x = Trimestre, y = PIB),

                      colour = '#23395b',
                      
                      size = .75) +
  
  ggplot2::labs(title = 'PIB a preços de mercado (Y)',
                
                y = 'Milhões de Reais',
              
                x = 'Trimestres') +
  
  ggplot2::scale_y_continuous(labels = scales::dollar_format(prefix = 'R$ ', big.mark = '.')) +
  
  xaringanthemer::theme_xaringan(text_font_size = 15,
                                 
                                 title_font_size = 20)


pib_precos_mercado <- plotly::ggplotly(pib_precos_mercado)


widgetframe::frameWidget(pib_precos_mercado, width = '100%', height = '100%')


```


---
class: inverse, center, middle 
name: pib_numero_indice


## PRODUTO INTERNO BRUTO </br> (NÚMERO ÍNDICE)


---
<div style="text-align: justify">


# O QUE É UM NÚMERO ÍNDICE?


**MOTIVAÇÃO**


</br>


- Em alguns casos, a análise pode se concentrar na evolução da série histórica e, desta forma, os
próprios valores de PIB podem não ser relevantes. Como dito, o foco está na análise da **variação do 
PIB ao longo do tempo**;


</br>


- Diante destes casos, podemos realizar uma transformação nos valores da série histórica de modo a 
torná-los mais "amigáveis", **facilitando a análise de variação da série histórica**. Para tanto, 
em geral, utiliza-se um instrumento chamado **número índice**.


---
<div style="text-align: justify">


# O QUE É UM NÚMERO ÍNDICE?


**CONCEITO**


</br>


- O cálculo do **número índice** é muito simples e pode ser compreendido a partir de uma sequência de
3 passos, são eles:

  - **Passo 1** -> Selecione um período da série histórica de valores como **base do número índice**;
  
  - **Passo 2** -> Atribua um valor mais "amigável" para representar o valor da base, em geral, 
  utiliza-se o **valor 100**;
  
  - **Passo 3** -> Faça a correspondência para os demais valores da série, simplesmente, a partir de 
  "**regras de três**";
  
  
</br>
  
  
- **Ainda não ficou claro?** Vejamos um exemplo no slide seguinte.


---
<div style="text-align: justify">


# O QUE É UM NÚMERO ÍNDICE?


**EXEMPLO HIPOTÉTICO**


</br>


```{r , results = 'asis', echo = F, warning = F, message = F, error = F, fig.align ='center'}


library(magrittr)


library(kableExtra)


ex_numero_indice <- data.frame(
  
  DATAS = c(2015, 2016, 2017, 2018, 2019, 2020),
  
  VALORES = c('R$ 12.589', 
              'R$ 13.785', 
              'R$ 13.947', 
              'R$ 14.125', 
              'R$ 15.352', 
              'R$ 16.756'),
  
  TRANSFORMAÇÕES = c('12.589 = 100', 
                    'R$ 13.785 x 100/ R$ 12.589', 
                    'R$ 13.947 x 100/ R$ 12.589', 
                    'R$ 14.125 x 100/ R$ 12.589', 
                    'R$ 15.352 x 100/ R$ 12.589', 
                    'R$ 16.756 x 100/ R$ 12.589'),
  
  ÍNDICES = c('100', '109,50', '110,79', '112,20', '121,95', '133,10'))


knitr::kable(ex_numero_indice, 
             
             escape = FALSE,
    
             format = 'html',
             
             align = c('c', 'c', 'c', 'c')) %>%
  
  kable_styling(bootstrap_options = 'striped', font_size = 24)
  




```


---


## O BRASIL EM PERSPECTIVA


```{r, warning = F,message = F, error = F, echo = F, fig.align = 'center', dpi = 300}


pib_numero_indice <- sidrar::get_sidra(api = '/t/1620/n1/all/v/all/p/all/c11255/90707',

                         period = as.Date('2020-04-01')) %>%

  janitor::clean_names() %>%

  dplyr::mutate(date = zoo::as.yearqtr(trimestre_codigo, format = '%Y %q')) %>%

  dplyr::select(date, valor)


pib_numero_indice <- pib_numero_indice %>% 
  
   dplyr::rename('Trimestre' = date,
                
                'PIB' = valor) %>% 

  ggplot2::ggplot() +

  ggplot2::geom_line(mapping = ggplot2::aes(x = Trimestre, y = PIB),

                     colour = '#23395b',

                     size = .5) +

  ggplot2::geom_point(mapping = ggplot2::aes(x = Trimestre, y = PIB),

                      colour = '#23395b',
                      
                      size = .75) +

  ggplot2::labs(title = 'PIB - Y (Número índice)',

                x = 'Trimestres',

                y = 'Número Índice (Base: média de 1995 = 100)',

                caption = 'Dados: IBGE.') +


xaringanthemer::theme_xaringan(text_font_size = 15,

                                 title_font_size = 20)


pib_numero_indice <- plotly::ggplotly(pib_numero_indice)


widgetframe::frameWidget(pib_numero_indice, width = '100%', height = '100%')


```


---
class: inverse, center, middle 
name: pib_com_ajuste_sazonal


## PRODUTO INTERNO BRUTO </br> (AJUSTE SAZONAL)


---
<div style="text-align: justify">


# O QUE É UM AJUSTE SAZONAL?


**MOTIVAÇÃO**


</br>


- Ao observar uma série histórica do **PIB** a partir de um **número índice**, por exemplo, é possível
observar a presença de **oscilações constantes dos valores**. Estas oscilações ocorrem 
fundamentalmente por 2 motivos, são eles:

	- **Sazonalidade**;
	
	- **Ciclos Econômicos**;
	
	
</br>
	
	
-  Define-se por **sazonalidade** eventos inerentes aos setores econômicos de um país que geram, 
como consequência, efeitos recorrentes em períodos específicos do ano. A sazonalidade torna inviável 
a comparação entre períodos.


---
<div style="text-align: justify">


# O QUE É UM AJUSTE SAZONAL?


**CONCEITO - EVENTOS SAZONAIS**


</br>


- São exemplos de **eventos sazonais**:

	- **Festas Tradicionais e Feriados**: Carnaval, Corpus Christi, Natal e etc.;
	
	- **Períodos de Safras e Entressafras**: Soja, Milho, Café e etc.;
	
	- **Ciclos Produtivos da Indústria Extrativista**: Extrativismo Vegetal e Animal e etc.;
	
	
</br>


- Todos estes eventos combinados acabam por fomentar, até certo ponto, um padrão de oscilações na 
série histórica do PIB, conforme evidenciado pelo gráfico no próximo slide em que se repete um
movimento de crescimento nos 3 primeiros trimestres (em azul) e declínio até o início do primeiro
trimestre do próximo ano (em vermelho).


---


## O BRASIL EM PERSPECTIVA


```{r, warning = F,message = F, error = F, echo = F, fig.align = 'center', dpi = 300}


pib_numero_indice <- sidrar::get_sidra(api = '/t/1620/n1/all/v/all/p/all/c11255/90707',

                         period = as.Date('2020-04-01')) %>%

  janitor::clean_names() %>%

  dplyr::mutate(date = zoo::as.yearqtr(trimestre_codigo, format = '%Y %q')) %>%

  dplyr::select(date, valor)


pib_numero_indice <- pib_numero_indice %>% 
  
   dplyr::rename('Trimestre' = date,
                
                'PIB' = valor) %>% 

  ggplot2::ggplot(mapping = ggplot2::aes(x = Trimestre, y = PIB)) +
  
  ggplot2::geom_line(mapping = ggplot2::aes(x = Trimestre, y = PIB),
                     
                     colour = '#23395b',
                     
                     size = .5) +
  
  ggplot2::geom_point(mapping = ggplot2::aes(x = Trimestre, y = PIB),
                      
                      colour = '#23395b',
                      
                      size = .75) +
  
  ggplot2::labs(title = 'PIB - Y (Número índice sem ajuste sazonal)',
                
                x = 'Trimestres',
                
                y = 'Número Índice (Base: média de 1995 = 100)',
                
                caption = 'Dados: IBGE.') +
  
  
  xaringanthemer::theme_xaringan(text_font_size = 15,
                                 
                                 title_font_size = 20) +
  
  ggplot2::theme(axis.title.x = ggtext::element_markdown(),
                 
                 axis.title.y = ggtext::element_markdown(),
                 
                 plot.title = ggtext::element_markdown(),
                 
                 plot.caption = ggtext::element_markdown()) +
  
  ggplot2::annotate(geom = 'rect',
                    
                    xmin = zoo::as.yearqtr('199601', format = '%Y %q'),
                    
                    xmax = zoo::as.yearqtr('199603', format = '%Y %q'),
                    
                    ymin = 95, ymax = 180,
                    
                    fill = '#1090A0', alpha = 0.6) +
  
  ggplot2::annotate(geom = 'rect',
                    
                    xmin = zoo::as.yearqtr('199701', format = '%Y %q'),
                    
                    xmax = zoo::as.yearqtr('199703', format = '%Y %q'),
                    
                    ymin = 95, ymax = 180,
                    
                    fill = '#1090A0', alpha = 0.6) +
  
  ggplot2::annotate(geom = 'rect',
                    
                    xmin = zoo::as.yearqtr('199801', format = '%Y %q'),
                    
                    xmax = zoo::as.yearqtr('199803', format = '%Y %q'),
                    
                    ymin = 95, ymax = 180,
                    
                    fill = '#1090A0', alpha = 0.6) +
  
  ggplot2::annotate(geom = 'rect',
                    
                    xmin = zoo::as.yearqtr('199901', format = '%Y %q'),
                    
                    xmax = zoo::as.yearqtr('199903', format = '%Y %q'),
                    
                    ymin = 95, ymax = 180,
                    
                    fill = '#1090A0', alpha = 0.6) +
  
  ggplot2::annotate(geom = 'rect',
                    
                    xmin = zoo::as.yearqtr('200001', format = '%Y %q'),
                    
                    xmax = zoo::as.yearqtr('200003', format = '%Y %q'),
                    
                    ymin = 95, ymax = 180,
                    
                    fill = '#1090A0', alpha = 0.6) +
  
  ggplot2::annotate(geom = 'rect',
                    
                    xmin = zoo::as.yearqtr('200101', format = '%Y %q'),
                    
                    xmax = zoo::as.yearqtr('200103', format = '%Y %q'),
                    
                    ymin = 95, ymax = 180,
                    
                    fill = '#1090A0', alpha = 0.6) +
  
  ggplot2::annotate(geom = 'rect',
                    
                    xmin = zoo::as.yearqtr('200201', format = '%Y %q'),
                    
                    xmax = zoo::as.yearqtr('200203', format = '%Y %q'),
                    
                    ymin = 95, ymax = 180,
                    
                    fill = '#1090A0', alpha = 0.6) +
  ggplot2::annotate(geom = 'rect',
                    
                    xmin = zoo::as.yearqtr('200301', format = '%Y %q'),
                    
                    xmax = zoo::as.yearqtr('200303', format = '%Y %q'),
                    
                    ymin = 95, ymax = 180,
                    
                    fill = '#1090A0', alpha = 0.6) +
  
  ggplot2::annotate(geom = 'rect',
                    
                    xmin = zoo::as.yearqtr('200401', format = '%Y %q'),
                    
                    xmax = zoo::as.yearqtr('200403', format = '%Y %q'),
                    
                    ymin = 95, ymax = 180,
                    
                    fill = '#1090A0', alpha = 0.6) +
  
  ggplot2::annotate(geom = 'rect',
                    
                    xmin = zoo::as.yearqtr('200501', format = '%Y %q'),
                    
                    xmax = zoo::as.yearqtr('200503', format = '%Y %q'),
                    
                    ymin = 95, ymax = 180,
                    
                    fill = '#1090A0', alpha = 0.6) +
  
  ggplot2::annotate(geom = 'rect',
                    
                    xmin = zoo::as.yearqtr('200601', format = '%Y %q'),
                    
                    xmax = zoo::as.yearqtr('200603', format = '%Y %q'),
                    
                    ymin = 95, ymax = 180,
                    
                    fill = '#1090A0', alpha = 0.6) +
  
  ggplot2::annotate(geom = 'rect',
                    
                    xmin = zoo::as.yearqtr('200701', format = '%Y %q'),
                    
                    xmax = zoo::as.yearqtr('200703', format = '%Y %q'),
                    
                    ymin = 95, ymax = 180,
                    
                    fill = '#1090A0', alpha = 0.6) +
  
  ggplot2::annotate(geom = 'rect',
                    
                    xmin = zoo::as.yearqtr('200801', format = '%Y %q'),
                    
                    xmax = zoo::as.yearqtr('200803', format = '%Y %q'),
                    
                    ymin = 95, ymax = 180,
                    
                    fill = '#1090A0', alpha = 0.6) +
  
  ggplot2::annotate(geom = 'rect',
                    
                    xmin = zoo::as.yearqtr('200901', format = '%Y %q'),
                    
                    xmax = zoo::as.yearqtr('200903', format = '%Y %q'),
                    
                    ymin = 95, ymax = 180,
                    
                    fill = '#1090A0', alpha = 0.6) +
  
  ggplot2::annotate(geom = 'rect',
                    
                    xmin = zoo::as.yearqtr('201001', format = '%Y %q'),
                    
                    xmax = zoo::as.yearqtr('201003', format = '%Y %q'),
                    
                    ymin = 95, ymax = 180,
                    
                    fill = '#1090A0', alpha = 0.6) +
  
  ggplot2::annotate(geom = 'rect',
                    
                    xmin = zoo::as.yearqtr('201101', format = '%Y %q'),
                    
                    xmax = zoo::as.yearqtr('201103', format = '%Y %q'),
                    
                    ymin = 95, ymax = 180,
                    
                    fill = '#1090A0', alpha = 0.6) +
  
  ggplot2::annotate(geom = 'rect',
                    
                    xmin = zoo::as.yearqtr('201201', format = '%Y %q'),
                    
                    xmax = zoo::as.yearqtr('201203', format = '%Y %q'),
                    
                    ymin = 95, ymax = 180,
                    
                    fill = '#1090A0', alpha = 0.6) +
  
  ggplot2::annotate(geom = 'rect',
                    
                    xmin = zoo::as.yearqtr('201301', format = '%Y %q'),
                    
                    xmax = zoo::as.yearqtr('201303', format = '%Y %q'),
                    
                    ymin = 95, ymax = 180,
                    
                    fill = '#1090A0', alpha = 0.6) +
  
  ggplot2::annotate(geom = 'rect',
                    
                    xmin = zoo::as.yearqtr('201401', format = '%Y %q'),
                    
                    xmax = zoo::as.yearqtr('201403', format = '%Y %q'),
                    
                    ymin = 95, ymax = 180,
                    
                    fill = '#1090A0', alpha = 0.6) +
  
  ggplot2::annotate(geom = 'rect',
                    
                    xmin = zoo::as.yearqtr('201501', format = '%Y %q'),
                    
                    xmax = zoo::as.yearqtr('201503', format = '%Y %q'),
                    
                    ymin = 95, ymax = 180,
                    
                    fill = '#1090A0', alpha = 0.6) +
  
  ggplot2::annotate(geom = 'rect',
                    
                    xmin = zoo::as.yearqtr('201601', format = '%Y %q'),
                    
                    xmax = zoo::as.yearqtr('201603', format = '%Y %q'),
                    
                    ymin = 95, ymax = 180,
                    
                    fill = '#1090A0', alpha = 0.6) +
  
  ggplot2::annotate(geom = 'rect',
                    
                    xmin = zoo::as.yearqtr('201701', format = '%Y %q'),
                    
                    xmax = zoo::as.yearqtr('201703', format = '%Y %q'),
                    
                    ymin = 95, ymax = 180,
                    
                    fill = '#1090A0', alpha = 0.6) +
  
  ggplot2::annotate(geom = 'rect',
                    
                    xmin = zoo::as.yearqtr('201801', format = '%Y %q'),
                    
                    xmax = zoo::as.yearqtr('201803', format = '%Y %q'),
                    
                    ymin = 95, ymax = 180,
                    
                    fill = '#1090A0', alpha = 0.6) +
  
  ggplot2::annotate(geom = 'rect',
                    
                    xmin = zoo::as.yearqtr('201901', format = '%Y %q'),
                    
                    xmax = zoo::as.yearqtr('201903', format = '%Y %q'),
                    
                    ymin = 95, ymax = 180,
                    
                    fill = '#1090A0', alpha = 0.6) +
  
  ggplot2::annotate(geom = 'rect',
                    
                    xmin = zoo::as.yearqtr('202001', format = '%Y %q'),
                    
                    xmax = zoo::as.yearqtr('202003', format = '%Y %q'),
                    
                    ymin = 95, ymax = 180,
                    
                    fill = '#1090A0', alpha = 0.6) +
  
  ggplot2::annotate(geom = 'rect',
                    
                    xmin = zoo::as.yearqtr('199603', format = '%Y %q'),
                    
                    xmax = zoo::as.yearqtr('199701', format = '%Y %q'),
                    
                    ymin = 95, ymax = 180,
                    
                    fill = '#BA5450', alpha = 0.6) +
  
  ggplot2::annotate(geom = 'rect',
                    
                    xmin = zoo::as.yearqtr('199703', format = '%Y %q'),
                    
                    xmax = zoo::as.yearqtr('199801', format = '%Y %q'),
                    
                    ymin = 95, ymax = 180,
                    
                    fill = '#BA5450', alpha = 0.6) +
  
  ggplot2::annotate(geom = 'rect',
                    
                    xmin = zoo::as.yearqtr('199803', format = '%Y %q'),
                    
                    xmax = zoo::as.yearqtr('199901', format = '%Y %q'),
                    
                    ymin = 95, ymax = 180,
                    
                    fill = '#BA5450', alpha = 0.6) +
  
  ggplot2::annotate(geom = 'rect',
                    
                    xmin = zoo::as.yearqtr('199903', format = '%Y %q'),
                    
                    xmax = zoo::as.yearqtr('200001', format = '%Y %q'),
                    
                    ymin = 95, ymax = 180,
                    
                    fill = '#BA5450', alpha = 0.6) + 
  
  ggplot2::annotate(geom = 'rect',
                    
                    xmin = zoo::as.yearqtr('200003', format = '%Y %q'),
                    
                    xmax = zoo::as.yearqtr('200101', format = '%Y %q'),
                    
                    ymin = 95, ymax = 180,
                    
                    fill = '#BA5450', alpha = 0.6) + 
  
  ggplot2::annotate(geom = 'rect',
                    
                    xmin = zoo::as.yearqtr('200103', format = '%Y %q'),
                    
                    xmax = zoo::as.yearqtr('200201', format = '%Y %q'),
                    
                    ymin = 95, ymax = 180,
                    
                    fill = '#BA5450', alpha = 0.6) + 
  
  ggplot2::annotate(geom = 'rect',
                    
                    xmin = zoo::as.yearqtr('200203', format = '%Y %q'),
                    
                    xmax = zoo::as.yearqtr('200301', format = '%Y %q'),
                    
                    ymin = 95, ymax = 180,
                    
                    fill = '#BA5450', alpha = 0.6) + 
  
  ggplot2::annotate(geom = 'rect',
                    
                    xmin = zoo::as.yearqtr('200303', format = '%Y %q'),
                    
                    xmax = zoo::as.yearqtr('200401', format = '%Y %q'),
                    
                    ymin = 95, ymax = 180,
                    
                    fill = '#BA5450', alpha = 0.6) + 
  
  ggplot2::annotate(geom = 'rect',
                    
                    xmin = zoo::as.yearqtr('200403', format = '%Y %q'),
                    
                    xmax = zoo::as.yearqtr('200501', format = '%Y %q'),
                    
                    ymin = 95, ymax = 180,
                    
                    fill = '#BA5450', alpha = 0.6) +
  
  ggplot2::annotate(geom = 'rect',
                    
                    xmin = zoo::as.yearqtr('200503', format = '%Y %q'),
                    
                    xmax = zoo::as.yearqtr('200601', format = '%Y %q'),
                    
                    ymin = 95, ymax = 180,
                    
                    fill = '#BA5450', alpha = 0.6) +
  
  ggplot2::annotate(geom = 'rect',
                    
                    xmin = zoo::as.yearqtr('200603', format = '%Y %q'),
                    
                    xmax = zoo::as.yearqtr('200701', format = '%Y %q'),
                    
                    ymin = 95, ymax = 180,
                    
                    fill = '#BA5450', alpha = 0.6) +
  
  ggplot2::annotate(geom = 'rect',
                    
                    xmin = zoo::as.yearqtr('200703', format = '%Y %q'),
                    
                    xmax = zoo::as.yearqtr('200801', format = '%Y %q'),
                    
                    ymin = 95, ymax = 180,
                    
                    fill = '#BA5450', alpha = 0.6) +
  
  ggplot2::annotate(geom = 'rect',
                    
                    xmin = zoo::as.yearqtr('200803', format = '%Y %q'),
                    
                    xmax = zoo::as.yearqtr('200901', format = '%Y %q'),
                    
                    ymin = 95, ymax = 180,
                    
                    fill = '#BA5450', alpha = 0.6) +
  
  ggplot2::annotate(geom = 'rect',
                    
                    xmin = zoo::as.yearqtr('200903', format = '%Y %q'),
                    
                    xmax = zoo::as.yearqtr('201001', format = '%Y %q'),
                    
                    ymin = 95, ymax = 180,
                    
                    fill = '#BA5450', alpha = 0.6) +
  
  ggplot2::annotate(geom = 'rect',
                    
                    xmin = zoo::as.yearqtr('201003', format = '%Y %q'),
                    
                    xmax = zoo::as.yearqtr('201101', format = '%Y %q'),
                    
                    ymin = 95, ymax = 180,
                    
                    fill = '#BA5450', alpha = 0.6) +
  
  ggplot2::annotate(geom = 'rect',
                    
                    xmin = zoo::as.yearqtr('201103', format = '%Y %q'),
                    
                    xmax = zoo::as.yearqtr('201201', format = '%Y %q'),
                    
                    ymin = 95, ymax = 180,
                    
                    fill = '#BA5450', alpha = 0.6) +
  
  ggplot2::annotate(geom = 'rect',
                    
                    xmin = zoo::as.yearqtr('201203', format = '%Y %q'),
                    
                    xmax = zoo::as.yearqtr('201301', format = '%Y %q'),
                    
                    ymin = 95, ymax = 180,
                    
                    fill = '#BA5450', alpha = 0.6) +
  
  ggplot2::annotate(geom = 'rect',
                    
                    xmin = zoo::as.yearqtr('201303', format = '%Y %q'),
                    
                    xmax = zoo::as.yearqtr('201401', format = '%Y %q'),
                    
                    ymin = 95, ymax = 180,
                    
                    fill = '#BA5450', alpha = 0.6) +
  
  ggplot2::annotate(geom = 'rect',
                    
                    xmin = zoo::as.yearqtr('201403', format = '%Y %q'),
                    
                    xmax = zoo::as.yearqtr('201501', format = '%Y %q'),
                    
                    ymin = 95, ymax = 180,
                    
                    fill = '#BA5450', alpha = 0.6) +
  
  ggplot2::annotate(geom = 'rect',
                    
                    xmin = zoo::as.yearqtr('201503', format = '%Y %q'),
                    
                    xmax = zoo::as.yearqtr('201601', format = '%Y %q'),
                    
                    ymin = 95, ymax = 180,
                    
                    fill = '#BA5450', alpha = 0.6) +
  
  ggplot2::annotate(geom = 'rect',
                    
                    xmin = zoo::as.yearqtr('201603', format = '%Y %q'),
                    
                    xmax = zoo::as.yearqtr('201701', format = '%Y %q'),
                    
                    ymin = 95, ymax = 180,
                    
                    fill = '#BA5450', alpha = 0.6) +
  
  ggplot2::annotate(geom = 'rect',
                    
                    xmin = zoo::as.yearqtr('201703', format = '%Y %q'),
                    
                    xmax = zoo::as.yearqtr('201801', format = '%Y %q'),
                    
                    ymin = 95, ymax = 180,
                    
                    fill = '#BA5450', alpha = 0.6) +
  
  ggplot2::annotate(geom = 'rect',
                    
                    xmin = zoo::as.yearqtr('201803', format = '%Y %q'),
                    
                    xmax = zoo::as.yearqtr('201901', format = '%Y %q'),
                    
                    ymin = 95, ymax = 180,
                    
                    fill = '#BA5450', alpha = 0.6) +
  
  ggplot2::annotate(geom = 'rect',
                    
                    xmin = zoo::as.yearqtr('201903', format = '%Y %q'),
                    
                    xmax = zoo::as.yearqtr('202001', format = '%Y %q'),
                    
                    ymin = 95, ymax = 180,
                    
                    fill = '#BA5450', alpha = 0.6) 
  

pib_numero_indice <- plotly::ggplotly(pib_numero_indice)


widgetframe::frameWidget(pib_numero_indice, width = '100%', height = '100%')


```


---
<div style="text-align: justify">


# O QUE É UM AJUSTE SAZONAL?


**CONCEITO - CICLOS ECONÔMICOS**


</br>


- Por sua vez, existem **eventos atípicos**, 
**alheios às características sazonais dos setores econômicos**, que impactam no processo produtivo 
de maneira parcial ou integral e, desta forma, acabam deslocando a trajetória do PIB de um 
determinado país (tanto no sentido de crescimento, quanto de recessão);


</br>



-  Estas oscilações que ocorrem por conta de eventos atípicos são denominadas de **ciclos econômicos**;



</br>


- Em geral, as **análises macroeconômicas são focadas nos ciclos econômicos**, uma vez que, estas 
alterações de trajetória de crescimento do PIB podem, na prática, representar realidades catastróficas
para a população do país.


---
<div style="text-align: justify">


# O QUE É UM AJUSTE SAZONAL?


**CONCEITO - CICLOS ECONÔMICOS**


</br>


 - Uma das razões dos macroeconomistas buscarem compreender o funcionamento da economia de uma país é, 
 justamente, **buscar prever ou até mesmo evitar a ocorrência de eventos atípicos** de modo a “suavizar”
 a trajetória de crescimento econômico; 


</br>


- Como veremos adiante, os macroeconomistas devem se preocupar até mesmo quando o evento atípico tem
por efeito uma aceleração do crescimento do PIB pois, em alguns casos, este crescimento pode ocorrer 
com **efeitos colaterais negativos em outras variáveis**.


---
<div style="text-align: justify">


# O QUE É UM AJUSTE SAZONAL?


**CONCEITO – AJUSTE SAZONAL**


</br>


 - Para se remover os efeitos sazonais de uma série de modo a viabilizar uma comparação interanual,
 por exemplo, aplica-se uma **técnica estatística** denominada de **ajuste sazonal**;


</br>


- Sem maiores rigores estatísticos, deve-se compreender que o **resultado do ajuste sazonal** 
corresponde a uma série histórica de **tendência do PIB**;


</br>


- Apenas para facilitar o entendimento, pode-se compreender esta tendência como uma “média entre os 
valores altos e baixos” da série histórica (a explicação da técnica de extração de sazonalidade 
foge ao objetivo do curso, **foque na correta interpretação**).


---


## O BRASIL EM PERSPECTIVA


```{r, warning = F,message = F, error = F, echo = F, fig.align = 'center', dpi = 300}

pib_numero_indice_cas <- sidrar::get_sidra(api = '/t/1621/n1/all/v/all/p/all/c11255/90707',
                                           
                         period = as.Date('2020-04-01')) %>%
  
  janitor::clean_names() %>%
  
  dplyr::mutate(date = zoo::as.yearqtr(trimestre_codigo, format = '%Y %q')) %>%
  
  dplyr::select(date, valor)


pib_numero_indice_cas <- pib_numero_indice_cas %>%
  
  dplyr::rename('Trimestre' = date,
                
                'PIB' = valor) %>% 
  
  ggplot2::ggplot() +

  ggplot2::geom_line(mapping = ggplot2::aes(x = Trimestre, y = PIB),
                     
                     colour = '#23395b',
                     
                     size = .5) +

  ggplot2::geom_point(mapping = ggplot2::aes(x = Trimestre, y = PIB),
                      
                      colour = '#23395b',
                      
                      size = .75) +

  ggplot2::labs(title = 'PIB - Y (Número índice com ajuste sazonal)',
                
                x = 'Trimestres',
                
                y = 'Número Índice (Base: média de 1995 = 100)',
                
                caption = 'Dados: IBGE.') +
  
xaringanthemer::theme_xaringan(text_font_size = 15,
                               
                               title_font_size = 20)


pib_numero_indice_cas <- plotly::ggplotly(pib_numero_indice_cas)


widgetframe::frameWidget(pib_numero_indice_cas, width = '100%', height = '100%')


```


---
class: inverse, center, middle 
name: pib_ciclos_economicos


## PRODUTO INTERNO BRUTO </br> (CICLOS ECONÔMICOS)


---
<div style="text-align: justify">


## ”ESTADOS” DOS CICLOS ECONÔMICOS


**CONCEITO**


</br>


- Ao observar uma série histórica do PIB, ainda que utilizando o número índice com ajuste sazonal, 
verificamos oscilações em sua trajetória. Como explicado, estas oscilações se devem aos ciclos 
econômicos. Assim, é possível extrair 3 “estados” destes ciclos econômicos, são eles:

	- **Recessão Econômica**: Sequência de 3 quedas sucessivas nos valores do PIB;
	
	- **Recuperação Econômica**: Crescimento do PIB imediatamente posterior à uma recessão econômica;
	
	- **Crescimento Econômico**: Consistente crescimento do PIB;


</br>


- No Gráfico a seguir é apresentada a série histórica do PIB brasileiro (número índice com 
ajuste sazonal) em que são expressos os períodos de recessão (em vermelho), recuperação (em azul) 
e crescimento (em verde).


---


## O BRASIL EM PERSPECTIVA


```{r, warning = F,message = F, error = F, echo = F, fig.align = 'center', dpi = 300}

pib_numero_indice_cas <- sidrar::get_sidra(api = '/t/1621/n1/all/v/all/p/all/c11255/90707',
                                           
                         period = as.Date('2020-04-01')) %>%
  
  janitor::clean_names() %>%
  
  dplyr::mutate(date = zoo::as.yearqtr(trimestre_codigo, format = '%Y %q')) %>%
  
  dplyr::select(date, valor)


pib_numero_indice_cas <- pib_numero_indice_cas %>%
  
  dplyr::rename('Trimestre' = date,
                
                'PIB' = valor) %>% 
  
  ggplot2::ggplot() +

  ggplot2::geom_line(mapping = ggplot2::aes(x = Trimestre, y = PIB),
                     
                     colour = '#23395b',
                     
                     size = .5) +

  ggplot2::geom_point(mapping = ggplot2::aes(x = Trimestre, y = PIB),
                      
                      colour = '#23395b',
                      
                      size = .75) +

  ggplot2::labs(title = 'PIB - Y (Número índice com ajuste sazonal)',
                
                x = 'Trimestres',
                
                y = 'Número Índice (Base: média de 1995 = 100)',
                
                caption = 'Dados: IBGE.') +
  
xaringanthemer::theme_xaringan(text_font_size = 15,
                               
                               title_font_size = 20) +

  ggplot2::annotate(geom = 'rect',

                    xmin = zoo::as.yearqtr('200101', format = '%Y %q'),

                    xmax = zoo::as.yearqtr('200104', format = '%Y %q'),

                    ymin = 95, ymax = 180,

                    fill = '#BA5450', alpha = 0.6) +

  ggplot2::annotate(geom = 'rect',

                    xmin = zoo::as.yearqtr('200204', format = '%Y %q'),

                    xmax = zoo::as.yearqtr('200302', format = '%Y %q'),

                    ymin = 95, ymax = 180,

                    fill = '#BA5450', alpha = 0.6) +

  ggplot2::annotate(geom = 'rect',

                    xmin = zoo::as.yearqtr('201403', format = '%Y %q'),

                    xmax = zoo::as.yearqtr('201604', format = '%Y %q'),

                    ymin = 95, ymax = 180,

                    fill = '#BA5450', alpha = 0.6) +

  ggplot2::annotate(geom = 'rect',

                    xmin = zoo::as.yearqtr('201902', format = '%Y %q'),

                    xmax = zoo::as.yearqtr('202002', format = '%Y %q'),

                    ymin = 95, ymax = 180,

                    fill = '#BA5450', alpha = 0.6) +

  ggplot2::annotate(geom = 'rect',

                    xmin = zoo::as.yearqtr('200104', format = '%Y %q'),

                    xmax = zoo::as.yearqtr('200203', format = '%Y %q'),

                    ymin = 95, ymax = 180,

                    fill = '#1090A0', alpha = 0.6) +

  ggplot2::annotate(geom = 'rect',

                    xmin = zoo::as.yearqtr('200302', format = '%Y %q'),

                    xmax = zoo::as.yearqtr('200401', format = '%Y %q'),

                    ymin = 95, ymax = 180,

                    fill = '#1090A0', alpha = 0.6)+

  ggplot2::annotate(geom = 'rect',

                    xmin = zoo::as.yearqtr('200901', format = '%Y %q'),

                    xmax = zoo::as.yearqtr('200904', format = '%Y %q'),

                    ymin = 95, ymax = 180,

                    fill = '#1090A0', alpha = 0.6)+

  ggplot2::annotate(geom = 'rect',

                    xmin = zoo::as.yearqtr('201604', format = '%Y %q'),

                    xmax = zoo::as.yearqtr('201703', format = '%Y %q'),

                    ymin = 95, ymax = 180,

                    fill = '#1090A0', alpha = 0.6) +

  ggplot2::annotate(geom = 'rect',

                    xmin = zoo::as.yearqtr('202002', format = '%Y %q'),

                    xmax = zoo::as.yearqtr('202004', format = '%Y %q'),

                    ymin = 95, ymax = 180,

                    fill = '#1090A0', alpha = 0.6) +

  ggplot2::annotate(geom = 'rect',

                    xmin = zoo::as.yearqtr('199901', format = '%Y %q'),

                    xmax = zoo::as.yearqtr('200004', format = '%Y %q'),

                    ymin = 95, ymax = 180,

                    fill = '#479365', alpha = 0.6) +

  ggplot2::annotate(geom = 'rect',

                    xmin = zoo::as.yearqtr('200503', format = '%Y %q'),

                    xmax = zoo::as.yearqtr('200802', format = '%Y %q'),

                    ymin = 95, ymax = 180,

                    fill = '#479365', alpha = 0.6)


pib_numero_indice_cas <- plotly::ggplotly(pib_numero_indice_cas)


widgetframe::frameWidget(pib_numero_indice_cas, width = '100%', height = '100%')


```













