---
title: 'SOCIODEMOGRAFIA DA TURMA </br> (AULA 02)'
subtitle: 'ADM03F - Macroeconomia'
author: 'Autor: Victor Valerio'
date: 'Última atualização: `r format(Sys.Date(),"%d-%m-%Y")`'
output:
  xaringan::moon_reader:
    css: [xaringan-themer.css]
    nature:
      highlightStyle: github
      highlightLines: true
      ratio: 16:9
      countIncrementalSlides: true
---


```{r xaringan-themer, include=FALSE, warning=FALSE}


library(xaringanthemer)


style_mono_light(base_color = '#23395b')


```


```{r xaringan-scribble, echo=FALSE}


xaringanExtra::use_scribble()

xaringanExtra::use_search(show_icon = TRUE)


```


## TÓPICOS ABORDADOS


- [**PIB (PREÇOS DE MERCADO)**](#pib_precos_mercado)

</br>

- [**PIB (NÚMERO ÍNDICE)**](#pib_numero_indice)

</br>

- [**PIB (AJUSTE SAZONAL)**](#pib_com_ajuste_sazonal)

</br>

- [**PIB (CICLOS ECONÔMICOS)**](#pib_versus_desemprego)

</br>

- [**PIB _versus_ DESEMPREGO**](#pib_versus_desemprego)


---


class: inverse, center, middle 
name: pib_precos_mercado


## PRODUTO INTERNO BRUTO </br> (PREÇOS DE MERCADO)


---

<div style="text-align: justify">

## PRODUTO INTERNO BRUTO (PREÇOS DE MERCADO)

**CONCEITOS VISTOS NA ÚLTIMA AULA**:

</br>

- O **Produto Interno Bruto (PIB)** corresponde ao cálculo do **Produto Agregado** com foco no 
**âmbito geográfico**;

</br>

- O **PIB** corresponde a um **indicador de nível de produção** de um país em um determinado período 
de tempo (isto é chamado de **variável de fluxo**);

</br>

- Como toda **renda** é formada a partir do **valor adicionado** (ou valor agregado) gerado na produção,
o **PIB** também pode ser compreendido como um **indicador de renda agregada da população**;

</br>

- Nas formulações macroeconômicas o **PIB** é representado pela letra **Y**.


---

<div style="text-align: justify">

## PRODUTO INTERNO BRUTO (PREÇOS DE MERCADO)

**VISÃO PRÁTICA**:

</br>

- Na prática, o **PIB** pode ser calculado considerando **diferentes preços** para os bens ou serviços 
produzidos, são exemplos:

    - **PIB a preços básicos**, em que os preços dos produtos são calculados ao se considerar o valor na 
    dos bens ou serviços na "porta da fábrica";
    
    - **PIB a preços de mercado**, em que os preços dos produtos são calculados ao se considerar os preços
    básicos com adição de impostos líquidos (impostos menos subsídios), margens de comércio e de 
    transporte.
    
</br>
    
- Durante o curso nós nos concentraremos no **PIB a preços de mercado** de modo a considerar apenas 
os preços para o consumidor final.

---


## O BRASIL EM PERSPECTIVA: PIB


```{r, warning = F,message = F, error = F, echo = F, fig.align = 'center', dpi = 300}


`%>%` <- magrittr::`%>%`


agregados_macroeconomicos <- sidrar::get_sidra(api = '/t/2072/n1/all/v/933,936,938/p/all',

                                               period = as.Date('2020-04-01')) %>%

  janitor::clean_names() %>%

  dplyr::mutate(date = zoo::as.yearqtr(trimestre_codigo, format = '%Y %q')) %>%

  dplyr::select(date, valor, variavel) %>%
  
  dplyr::rename('Trimestre' = date,
                
                'PIB' = valor) %>% 

  dplyr::filter(variavel != '(=) Renda nacional disponível bruta') %>%

  dplyr::mutate(variavel = dplyr::case_when(variavel == 'Produto Interno Bruto' ~ 'Produto Interno Bruto - PIB (Y)',

                                            variavel == '(=) Renda nacional bruta' ~ 'Renda nacional disponível bruta - RNB'))


pib_precos_mercado <- agregados_macroeconomicos %>% 
  
  dplyr::filter(variavel == 'Produto Interno Bruto - PIB (Y)') %>% 
  
  ggplot2::ggplot() +
  
    ggplot2::geom_line(mapping = ggplot2::aes(x = Trimestre, y = PIB),

                     colour = '#23395b',

                     size = .5) +

  ggplot2::geom_point(mapping = ggplot2::aes(x = Trimestre, y = PIB),

                      colour = '#23395b',
                      
                      size = .75) +
  
  ggplot2::labs(title = 'PIB a preços de mercado (Y)',
                
                y = 'Milhões de Reais',
              
                x = 'Trimestres') +
  
  ggplot2::scale_y_continuous(labels = scales::dollar_format(prefix = 'R$ ', big.mark = '.')) +
  
  xaringanthemer::theme_xaringan(text_font_size = 15,
                                 
                                 title_font_size = 20)


pib_precos_mercado <- plotly::ggplotly(pib_precos_mercado)


widgetframe::frameWidget(pib_precos_mercado, width = '100%', height = '100%')


```


---


class: inverse, center, middle 
name: pib_numero_indice


## PRODUTO INTERNO BRUTO </br> (NÚMERO ÍNDICE)


---

<div style="text-align: justify">


# O QUE É UM NÚMERO ÍNDICE?


**MOTIVAÇÃO**:


</br>


- Em alguns casos, a análise pode se concentrar na evolução da série histórica e, desta forma, os
próprios valores de PIB podem não ser relevantes. Como dito, o foco está na análise da **variação do 
PIB ao longo do tempo**.

</br>

- Diante destes casos, podemos realizar uma transformação nos valores da série histórica de modo a 
torná-los mais "amigáveis", **facilitando a análise de variação da série histórica**. Para tanto, 
em geral, utiliza-se um instrumento chamado **número índice**.


---

<div style="text-align: justify">


# O QUE É UM NÚMERO ÍNDICE?


**CONCEITO**:


</br>


- O cálculo do **número índice** é muito simples e pode ser compreendido a partir de uma sequência de
3 passos, são eles:

  - **Passo 1** -> Selecione um período da série histórica de valores como **base do número índice**;
  
  - **Passo 2** -> Atribua um valor mais "amigável" para representar o valor da base, em geral, 
  utiliza-se o **valor 100**;
  
  - **Passo 3** -> Faça a correspondência para os demais valores da série, simplesmente, a partir de 
  "**regras de três**".
  
- Ainda não ficou claro? Vejamos um exemplo no slide seguinte.


---

<div style="text-align: justify">


# O QUE É UM NÚMERO ÍNDICE?


**EXEMPLO HIPOTÉTICO**:


```{r , results = 'asis', echo = F, warning = F, message = F, error = F, fig.align ='center'}


library(magrittr)


library(kableExtra)


ex_numero_indice <- data.frame(
  
  DATAS = c(2015, 2016, 2017, 2018, 2019, 2020),
  
  VALORES = c('R$ 12.589', 
              'R$ 13.785', 
              'R$ 13.947', 
              'R$ 14.125', 
              'R$ 15.352', 
              'R$ 16.756'),
  
  TRANSFORMAÇÕES = c('12.589 = 100', 
                    'R$ 13.785 x 100/ R$ 12.589', 
                    'R$ 13.947 x 100/ R$ 12.589', 
                    'R$ 14.125 x 100/ R$ 12.589', 
                    'R$ 15.352 x 100/ R$ 12.589', 
                    'R$ 16.756 x 100/ R$ 12.589'),
  
  ÍNDICES = c('100', '109,50', '110,79', '112,20', '121,95', '133,10'))


knitr::kable(ex_numero_indice, 
             
             escape = FALSE,
    
             format = 'html',
             
             align = c('c', 'c', 'c', 'c')) %>%
  
  kable_styling(bootstrap_options = 'striped', font_size = 24)
  




```




---


## O BRASIL EM PERSPECTIVA


```{r, warning = F,message = F, error = F, echo = F, fig.align = 'center', dpi = 300}


pib_numero_indice <- sidrar::get_sidra(api = '/t/1620/n1/all/v/all/p/all/c11255/90707',

                         period = as.Date('2020-04-01')) %>%

  janitor::clean_names() %>%

  dplyr::mutate(date = zoo::as.yearqtr(trimestre_codigo, format = '%Y %q')) %>%

  dplyr::select(date, valor)


pib_numero_indice <- pib_numero_indice %>% 
  
   dplyr::rename('Trimestre' = date,
                
                'PIB' = valor) %>% 

  ggplot2::ggplot() +

  ggplot2::geom_line(mapping = ggplot2::aes(x = Trimestre, y = PIB),

                     colour = '#23395b',

                     size = .5) +

  ggplot2::geom_point(mapping = ggplot2::aes(x = Trimestre, y = PIB),

                      colour = '#23395b',
                      
                      size = .75) +

  ggplot2::labs(title = 'PIB - Y (Número índice sem ajuste sazonal)',

                x = 'Trimestres',

                y = 'Número Índice (Base: média de 1995 = 100)',

                caption = 'Dados: IBGE.') +


xaringanthemer::theme_xaringan(text_font_size = 15,

                                 title_font_size = 20)


pib_numero_indice <- plotly::ggplotly(pib_numero_indice)


widgetframe::frameWidget(pib_numero_indice, width = '100%', height = '100%')


```


---


class: inverse, center, middle 
name: pib_numero_indice


## PRODUTO INTERNO BRUTO </br> (AJUSTE SAZONAL)


---

<div style="text-align: justify">


# O QUE É UM AJUSTE SAZONAL?


**MOTIVAÇÃO**:


</br>


- Em alguns casos, a análise pode se concentrar na evolução da série histórica e, desta forma, os
próprios valores de PIB podem não ser relevantes. Como dito, o foco está na análise da **variação do 
PIB ao longo do tempo**.

---


## O BRASIL EM PERSPECTIVA


```{r, warning = F,message = F, error = F, echo = F, fig.align = 'center', dpi = 300}


pib_numero_indice_cas <- sidrar::get_sidra(api = '/t/1621/n1/all/v/all/p/all/c11255/90707',

                         period = as.Date('2020-04-01')) %>%

  janitor::clean_names() %>%

  dplyr::mutate(date = zoo::as.yearqtr(trimestre_codigo, format = '%Y %q')) %>%

  dplyr::select(date, valor)


pib_numero_indice_cas <- pib_numero_indice_cas %>%
  
  dplyr::rename('Trimestre' = date,
                
                'PIB' = valor) %>% 

  ggplot2::ggplot() +

  ggplot2::geom_line(mapping = ggplot2::aes(x = Trimestre, y = PIB),

                     colour = '#23395b',

                     size = .5) +

  ggplot2::geom_point(mapping = ggplot2::aes(x = Trimestre, y = PIB),

                      colour = '#23395b',
                      
                      size = .75) +

  ggplot2::labs(title = 'PIB - Y (Número índice com ajuste sazonal)',

                x = 'Trimestres',

                y = 'Número Índice (Base: média de 1995 = 100)',

                caption = 'Dados: IBGE.') +


xaringanthemer::theme_xaringan(text_font_size = 15,

                               title_font_size = 20)


pib_numero_indice_cas <- plotly::ggplotly(pib_numero_indice_cas)


widgetframe::frameWidget(pib_numero_indice_cas, width = '100%', height = '100%')


```




